臺灣臺中地方法院刑事判決　　　　　　　 94年度醫訴字第5號
公　訴　人　臺灣臺中地方法院檢察署檢察官
被　　　告　乙○○
選任辯護人　黃幼蘭律師
　　　　　　李慶松律師
　　　　　　羅豐胤律師
上列被告因過失致死案件，經檢察官提起公訴（91年度偵字第22
474號），本院判決如下：
    主  文
乙○○無罪。
    理  由
一、公訴意旨係以：被告乙○○係臺中縣沙鹿鎮光田醫院心臟內
    科專科醫師，為從事業務之人。蔡連壽自民國八十九年七月
    二十六日起，接受乙○○定期診療，九十年十二月十二日門
    診時，蔡連壽主訴雙腳麻木已有數日，乙○○懷疑蔡連壽神
    經根有病變之狀況下，開始接受三環抗憂鬱藥物治療。其後
    蔡連壽於九十一年一月九日回診時，因疼痛症狀仍持續，乙○○因此改以Tegretol之藥物治療，但Tegretol之藥物，於
    九十年以前曾有其他醫師多次用藥後，導致史蒂文強森症候
    群，因而申請藥害救濟的案例，衛生署藥政處為此，曾於九
    十年三月六日發函給各醫師團體，提醒此一藥物可能的嚴重
    危害，及使用該藥物於非核准適應症將不予救濟的規定。乙○○應注意以該Tegretol之藥物治療蔡連壽，是否屬於核准
    之適應症，以及使用該Tegretol之藥物可能引起的嚴重危害
    ，並應於使用該Tegretol之藥物前，將可能之嚴重副作用及
    應注意之處充分向蔡連壽說明。詎其能注意竟疏於注意，在
    未向蔡連壽說明之前，即一次給予二十八日份之藥量。更於
    九十一年二月六日蔡連壽回診時，主訴有發燒及畏寒三至四
    天，並有眼睛紅腫、乾咳及流鼻水等症狀時，竟仍未注意可
    能是Tegretol之藥物引起之副作用，而繼續開立Tegretol藥
    物四週之份量。蔡連壽於九十一年二月十一日因全身皮膚紅
    疹、口腔潰瘍併膿樣分泌物及眼睛紅腫有四天之久，加上持
    續之發燒及畏寒、血尿及黃疸，而至光田醫院急診室求診，
    隨後即住院治療，惟迄於九十一年二月十六日，症狀並未明
    顯改善，且於九十一年二月十六日接獲病危通知，家屬始將
    蔡連壽轉診至臺中榮民總醫院接受進一步治療，然病情持續
    惡化，於九十一年二月二十五日，因史蒂文強森症候群死亡
    。因認被告涉犯刑法第二百七十六條第二項之業務過失致死
    罪嫌等語。
二、按犯罪事實應依證據認定之，無證據不得認定犯罪事實，刑
    事訴訟法第一百五十四條第二項定有明文。次按所謂認定犯
    罪事實之證據，係指足以認定被告確有犯罪行為之積極證據
    而言，該項證據自須適合於被告犯罪事實之認定，始得採為
    斷罪之資料；又認定不利於被告之事實，須依積極證據，苟
    積極證據不足為不利於被告事實之認定時，即應為有利於被
    告之認定，更不必有何有利之證據；事實之認定，應憑證據
    ，如未能發現相當確實證據，或證據不足以證明，自不能以
    推測或擬制之方法，以為裁判之基礎，最高法院二十九年上
    字第三一０五號、三十年上字第八一六號、四十年台上字第
    八六號判例可資參照。且刑事訴訟上之證明資料，無論其為
    直接證據或間接證據，而為認定犯罪事實所憑，均須達於通
    常一般之人均不致有所懷疑，而得確信其為真實之程度，始
    得據為有罪之認定，若其關於被告是否犯罪之證明未能達此
    程度，而有合理懷疑之存在，致使無從形成有罪之確信，即
    不得遽為不利被告之認定，亦有最高法院七十六年台上字第
    四九八六號判例可循。如以間接證據斷罪時，必其所成立之
    證據，在直接關係上，雖僅足以證明他項事實，而由此他項
    事實，本於推理之作用足以證明待證事實者，方為合法，不
    得徒憑主觀上之推想，將一般經驗上有利被告之其他合理情
    況逕予排除，此觀諸最高法院三十二年上字第六十七號判例
    意旨亦明。另刑法第十四條第一項之過失犯，以行為人對於
    結果之發生應注意，並能注意，而不注意為成立要件；且是
    否有預見之可能，為其是否能注意而不注意之先決問題，最
    高法院二十六年上字第一七五四號判例意旨參照。刑法上之
    過失犯，以行為人對於結果之發生應注意並能注意而不注意
    ，或雖預見其能發生，而確信其不發生，以致發生結果，且
    必須結果之發生，與行為人之欠缺注意，具有因果聯絡關係
    ，始能成立。又過失責任之有無，應以行為人之懈怠或疏虞
    與結果之發生，有無相當因果關係為斷，所謂相當因果關係
    ，即以所生之結果觀察，認為確因某項因素而惹起，又從因
    素觀察，認為足以發生此項結果，始克當之。即刑法上之過
    失，其過失行為與結果間，在客觀上有相當因果關係始得成
    立，所謂相當因果關係，係指依經驗法則，綜合行為當時所
    存在之一切事實，為客觀之事後審查，認為在一般情形下，
    有此環境、有此行為之同一條件，均可發生同一之結果者，
    則該條件即為發生結果之相當條件，行為與結果即有相當之
    因果關係。反之，若在一般情形下，有此同一條件存在，而
    依客觀之審查，認為不必皆發生此結果者，則該條件與結果
    並不相當，不過為偶然之事實而已，其行為與結果間即無相
    當因果關係，最高法院二十三年上字第五二二三號、五十八
    年台上字第四０四號、七十六年台上字第一九二號判例意旨
    參照。而行為人所應具有之注意程度，應依客觀標準認定之
    。此之客觀標準係指一個具有良知理性且小心謹慎之人，處
    於與行為人同一之具體情狀下所應保持的注意程度。就醫師
    言，應以「醫療成員之平均、通常具備之技術」為判斷標準
    。在我國實務操作上，則以「醫療常規」名之（見八十六年
    十一月四日行政院衛生署（八六）衛署醫字第八六０六三五
    ０二號公告訂頒之醫療糾紛鑑定作業要點第十六點），苟醫
    師以符合醫療常規之方式對病人為診療行為，即難謂其醫療
    行為有何未盡到注意義務之情形，自不能以過失犯相繩。
三、公訴人認被告涉犯業務過失致死罪嫌，無非係以：被害人蔡
    連壽因心肺功能衰竭死亡，業經檢察官督同檢驗員相驗屬實
    ，製有相驗筆錄、相驗屍體證明書、驗斷書在卷可憑。又查
    ，前開驗斷書記載死者周身皮膚呈糜爛化膿樣，確與史蒂文
    強森症候群特徵相符，經將本件連同光田醫院、臺中榮民總
    醫院病歷資料及相關照片送請行政院衛生署醫事審議委員會
    鑑定，該委員會鑑定認：病患患有臨床上極為罕見的史蒂文
    強森症候群已無疑問，至引起史蒂文強森症候群之原因很多
    ，惟經醫事審議委員會將本件可能引起之因素一一過濾，認
    Tegretol確實是最可能導致其嚴重病症之原因，而根據行政
    院衛生署藥政處之藥物許可資料及前開卷證中所附Tegretol
    之仿單，Tegretol此一藥物之適應症，僅限「癲癇大發作、
    精神運動發作、混合型發作、癲癇性格及附隨癲癇之精神障
    礙、三叉神經痛、及腎原性尿崩症」，並不包括周邊神經疼
    痛，但在九十一年當時，許多醫師確曾使用Tegretol治療周
    邊神經病變之疼痛症狀，此即稱為藥物許可適應症以外之使
    用方式，雖無法令規定禁止，但依一般醫療常規在使用藥物
    前需特別注意藥物使用的必要性，並應充分向病患說明使用
    藥物之好處與壞處，且在徵得病患之同意後才可使用，且醫
    師應注意使用藥物後之結果如何，並告知病人要注意，Tegr
    etol之藥物於九十年以前曾有其他醫師多次用藥後，導致史
    蒂文強森症候群，因而申請藥害救濟的案例，衛生署藥政處
    為此於九十年三月六日發函給各醫師團體，提醒此一藥物可
    能的嚴重危害，及使用該藥物於非核准適應症將不予救濟的
    規定，此有行政院衛生署醫事審議委員會鑑定意見在卷可憑
    。查光田醫院病歷中並無乙○○有告知蔡連壽使用該Tegret
    ol之藥物可能引起的嚴重危害之記載，而證人即於九十一年
    二月二十六日，曾陪同告訴人戊○○夫妻前往光田醫院協調
    之甲○○供稱：當時丙○○有問乙○○有無問過蔡老先生有
    無過敏之病史或吃這個有無過敏現象，乙○○回答說沒有問
    過等語。告訴人戊○○及其妻丙○○也供稱：乙○○當時回
    答說沒有問過等語。與病歷上確未記載被告乙○○有事先說
    明之情形相符。因此，被告乙○○未依一般醫療常規在使用
    藥物前需特別注意藥物使用的必要性，並應充分向病患說明
    使用藥物之好處與壞處，且在徵得病患之同意後才可使用，
    且醫師應注意使用藥物後之結果如何，並告知病人要注意等
    情，應堪認定，其應有過失。此亦與行政院衛生署醫事審議
    委員會認死者發生史蒂文強森症候群，最後不幸死亡，與使
    用Tegretol該藥物間極可能有因果關係，而乙○○醫師如未
    於用藥前充分告知，並徵得病患同意才使用，應有過失之結
    論相符，資為論據。
四、訊據被告固供承：被告係臺中縣沙鹿鎮光田醫院心臟內科專
    科醫師，蔡連壽自八十九年七月二十六日起，接受被告定期
    診療，九十年十二月十二日門診時，蔡連壽主訴雙腳麻木已
    有數日，被告懷疑蔡連壽神經根有病變之狀況下，開始接受
    三環抗憂鬱藥物治療。其後蔡連壽於九十一年一月九日回診
    時，因疼痛症狀仍持續，被告因此改以Tegretol之藥物治療
    ，共給予二十八日份之藥量。於九十一年二月六日回診時，
    蔡連壽主訴有發燒及畏寒三至四天，並有眼睛紅腫、乾咳及
    流鼻水等症狀，被告繼續再開立Tegretol四週之份量等藥物
    。迄九十一年二月十一日蔡連壽因全身多處皮膚水泡式出疹
    及口腔潰瘍併膿樣分泌物及眼睛紅腫有四天之久，加上持續
    之發燒及畏寒、血尿及黃疸，而至光田醫院掛急診，經住院
    接受治療，蔡連壽產生之史蒂文強森症候群症狀並未明顯改
    善，且於九十一年二月十六日接獲病危通知，至九十一年二
    月十六日轉院至臺中榮總，並於九十一年二月二十五日死亡
    等情，然堅詞否認有何業務過失致死之犯行，辯稱：蔡連壽
    九十一年一月九日回診，腳麻的狀況沒有改善，被告才第一
    次開這個藥，並不是一開始就用這個藥，使用上已經很小心
    ，這個藥用在非癲癇方面是很平常的，且衛生署也沒有禁止
    使用這個藥；病患在九十一年二月六日回診時，客觀上也看
    不出有藥物過敏的症狀，因為當時並沒有皮膚紅疹及口腔潰
    瘍的情形，抽血部分是白血球減少，而一般藥物過敏，是嗜
    伊紅性球會增加；被告有向蔡連壽說當初開的藥，有半顆的
    很好認，有告知他有開這種藥，如果吃藥後有起疹子或不舒
    服，就要立刻回診，已經盡到告知義務，沒有告知發生史蒂
    文強森症候群、死亡風險是因為涉及醫學專業用語，且發生
    率很低，病患不一定瞭解，避免造成病患恐懼，況本件用藥
    不需要經過病患的同意，被告上開醫療行為並未違背醫療常
    規；蔡連壽在病例是記載病人的血型是Ｂ型，沒有藥物過敏
    ，會造成史蒂文強森症候群是基因的問題，這是病人個人的
    體質造成，無法事先預知；九十一年二月十一日至九十一年
    二月十六日病患在光田醫院住院的主治醫師並不是伊，臺中
    榮總對病患所作的清創手術，在臨床上對史蒂文強森症候群
    病人並不建議，他們的處理上並不正確等語。經查：
  (一)關於蔡連壽之就診、用藥歷程摘要：
    依卷附之行政院衛生署醫事審議委員會九十四年二月二十四
    日編號第0000000號鑑定書（見偵查卷(三)第一０九頁
    以下，下稱第一次鑑定書）、九十五年十一月二十九日編號
    第0000000號鑑定書（見本院卷(二)第三七頁以下，下
    稱第二次鑑定書）關於案情概要之記載：蔡連壽因患有接觸
    性皮膚炎，於七十六年八月份起，多次於光田醫院皮膚科就
    診。復於八十一年起被診斷患有痛風，開始於光田醫院接受
    診療，多次服用非類固醇類抗發炎止痛藥物（Indocid、Vor
    en及Ponstan等藥物），及降尿酸藥物Zyl oric（allopurin
    ol），並於八十五年八月起，定期使用上述降尿酸藥物、秋
    水仙素及偶而合併使用止痛藥物（Indocid、Tilcotil、Sul
    indec及Voren）。於八十二年五月份，被發現患有高三酸甘
    油脂血症，因此斷續使用降血脂藥物（Mevalotin及Bezalip
    ），並於八十六年六月起，經常性服用降血脂藥物（Lopid
    ）。於八十三年十一月份時，曾因下肢疼痛至光田醫院外科
    就診，經Ｘ光檢查發現腰椎有退化性關節炎，腰椎之脊髓Ｘ
    光攝影檢查發現第二至第五腰椎間硬膜外有神經受壓迫之現
    象，因而多次接受非類固醇類抗發炎止痛藥物治療；其後於
    八十六年時，亦曾因多次足部疼痛或足底麻木感之主訴，而
    接受止痛藥物，及疑似因此而合併使用血管擴張藥物（Mioc
    ardie及Persantin）治療。於八十五年九月起復因高血壓，
    至光田醫院內科接受藥物治療，同年十二月因心絞痛，於八
    十六年三月經心臟超音波檢查，發現疑似缺血性心臟病併發
    心臟衰竭，而至該院新陳代謝科蘇矢立醫師門診，同時開始
    接受多項藥物治療（曾分別使用Tenormin、Dilatrend、Ald
    omet、Zestril、Herbesser、Sorbitrate及毛第黃Digoxin
    等多種藥物）。八十六年十月起，因前列腺肥大的症狀，亦
    曾先後接受Doxaben及Genurin等藥物治療；此外，亦被診斷
    罹患有白內障。八十九年七月二十六日起，改至心臟內科被
    告乙○○門診接受定期診療，當時被告開立藥物包括毛第黃
    （Digoxin）、胃藥（Suwell）、降血壓藥（Zestril）、降
    血脂藥（Lopid）、安眠藥（Rivotril，治療手抖用）、冠
    狀血管擴張藥物（Sorbitrate）、降尿酸藥物（Zyloric）
    及皮膚藥膏（Topicon）。八十九年七月至九十年十二月間
    ，使用之藥物雖略有更動，但其病況基本上穩定，除幾乎不
    曾使用任何止痛藥物外，降血壓藥（Zestril）及毛第黃，
    亦先後於九十年三月份及四月份起，因血壓穩定及心臟功能
    改善而停止使用。九十年十一月十四日門診開立藥物分別為
    降血脂藥（Lopid）、冠狀動脈用藥（Sorbitrate）、降尿
    酸藥物（Zyloric）、前列腺藥物（Doxaben）、胃腸藥（Va
    lpin）及Bismuthsubcarbonate。於十二月十二日門診時，
    蔡連壽主訴雙腳麻木已經數日，在懷疑周邊神經病變之狀況
    下，開始接受三環抗憂鬱藥物（Tofranil，每日三次，每次
    十毫克）治療。其後於九十一年一月九日回診時，因疼痛症
    狀仍持續，被告因此改以Tegretol（Carbamazepine，每日
    三次，每次一百毫克）之藥物治療，共給予二十八日份之藥
    量。九十一年二月六日回診時，蔡連壽主訴有發燒及畏寒三
    至四天，並有眼睛紅腫、乾咳及流鼻水等症狀，經抽血檢查
    發現白血球數目略低，帶狀中性白血球及單核白血球比率略
    高後，被告繼續開立Tegretol藥物四週之份量，並加上四日
    份之非類固醇類抗發炎止痛藥物（Voren）、止咳藥物（Med
    icon－A）及眼藥膏（Garason）。二月十一日因全身皮膚紅
    疹、口腔潰瘍併膿樣分泌物及眼睛紅腫有四天之久，加上持
    續之發燒及畏寒、血尿及黃疸，而至光田醫院急診室就診，
    經理學檢查發現其血壓略高為一五九／七三毫米汞柱，脈搏
    加速至一百十三次／分，呼吸亦稍快二十次／分，體溫為三
    十七點六度；抽血檢查則發現發炎指數C－reactive protei
    n昇高至七點一mg／dL，總膽紅素及結合型之膽紅素分別昇
    高至九點二mg／dL及八點三mg／dL，肝功能指數ALT及AST分
    別昇高為一一二U／L及八二U／L；腹部超音波發現有肝硬化
    （住院後Ｂ型及Ｃ型肝炎之檢查為陰性）及輕微脾臟腫大，
    膽結石及左腎囊腫；胸部Ｘ光發現心臟擴大及主動脈硬化。
    經醫師診視後建議住院接受治療，因此蔡連壽於當日住進該
    院肝膽腸胃科，隨後會診皮膚科醫師，並開始接受藥物治療
    。蔡連壽於二月十一日至二月十六日在該院住院期間，雖經
    治療，但全身皮膚紅疹、口腔潰瘍及眼睛紅腫等症狀，並無
    明顯改善，並合併有發燒、畏寒、腹瀉及少量流鼻血症狀。
    蔡連壽因治療後病情未改善，於二月十六日接獲病危通知後
    ，經家屬要求而轉診至臺中榮總接受進一步檢查。蔡連壽於
    二月十六日轉診至臺中榮總時，經理學檢查發現全身皮膚紅
    疹破損嚴重併有痂皮、脫屑及水皰（特別是軀幹背部），黏
    膜破皮、輕度呼吸困難、黃疸及腹脹，經會診毒物科及接受
    清創術，隨即住進燒燙傷病房接受抗生素及傷口加護照顧為
    主之治療。另於二月十八日再次接受清創手術，傷口細菌培
    養亦為陽性。二月十九日腹部電腦斷層檢查亦僅發現脾腫大
    ，但其黃疸指數及發炎指數卻持續昇高。二月二十日後陸續
    產生敗血性休克、急性腎衰竭及全血球減少症等表徵。雖積
    極使用抗生素、輸血、利尿劑、升壓劑及呼吸加護治療，但
    蔡連壽之病況仍逐漸惡化並持續產生休克，家屬於二月二十
    五日因而辦理病危自動出院，而於自宅死亡。出院時之主要
    診斷為史蒂文強森症候群（Stevens－Johnson syndrome）
    ；其他診斷為敗血症、肝硬化、肝腎、骨髓及呼吸衰竭、左
    腎囊腫、痛風及高血脂症等情。復有蔡連壽於光田醫院、臺
    中榮民總醫院病歷紀錄、相驗筆錄、相驗屍體證明書、驗斷
    書及照片等件附卷可稽。是以，蔡連壽上開就診歷程及用藥
    情形，應屬有據，被告診斷蔡連壽疑有周邊神經病變致雙腳
    麻木、疼痛，因而於蔡連壽在九十一年一月九日、九十一年
    二月六日回診時，先後開立Tegretol藥物四週之份量等藥物
    予蔡連壽服用一節，堪予認定。
  (二)被告於開立Tegretol藥物時所應負之告知義務範圍為何？有
    無違反告知義務？
  1.關於告知後同意（informed consent）法則，乃源自於英美
    法系，國內有論者將之分離為醫師告知義務與病人的同意權
    加以詮釋，晚近始將之運用於醫療法學實證研究上，告知後
    同意法則主要在說明病人與醫師間一連串的互動行為，藉由
    醫師揭露的醫療資訊，包括醫療方式的進行、種類，幫助病
    人做出醫療決定，該法則除於緊急救助、病人的權利放棄、
    法律特別規定等例外情形外，乃課予醫師對病人有說明義務
    ，病人在獲知並瞭解醫療行為所面臨的風險等一定資訊後，
    自願地授權同意醫師進行其醫療行為。其立論基礎在於病人
    自主權、醫學倫理、契約自由、契約正義、預防醫療糾紛等
    學理論述上。
  2.而我國現行法關於醫師的告知義務落實規定於醫師法第十二
    條之一：「醫師診治病人時，應向病人或其家屬告知其病情
    、治療方針、處置、用藥、預後情形及可能之不良反應」、
    醫療法第八十一條：「醫療機構診治病人時，應向病人或其
    法定代理人、配偶、親屬或關係人告知其病情、治療方針、
    處置、用藥、預後情形及可能之不良反應」、第六十三條：
    「醫療機構實施手術，應向病人或其法定代理人、配偶、親
    屬或關係人說明手術原因、手術成功率或可能發生之併發症
    及危險，並經其同意，簽具手術同意書及麻醉同意書，始得
    為之。但情況緊急者，不在此限。前項同意書之簽具，病人
    為未成年人或無法親自簽具者，得由其法定代理人、配偶、
    親屬或關係人簽具。第一項手術同意書及麻醉同意書格式，
    由中央主管機關定之。」、第六十四條：「醫療機構實施中
    央主管機關規定之侵入性檢查或治療，應向病人或其法定代
    理人、配偶、親屬或關係人說明，並經其同意，簽具同意書
    後，始得為之。但情況緊急者，不在此限」，其他相關特別
    法則有安寧緩和醫療條例第八條：「醫師為末期病人實施安
    寧緩和醫療時，應將治療方針告知病人或其家屬。但病人有
    明確意思表示欲知病情時，應予告知」、優生保健法第十一
    條：「醫師發現患有礙優生之遺傳性、傳染性疾病或精神疾
    病者，應將實情告知患者或其法定代理人，並勸其接受治療
    。但對無法治癒者，認為有施行結紮手術之必要時，應勸其
    施行結紮手術。懷孕婦女施行產前檢查，醫師如發現有胎兒
    不正常者，應將實情告知本人或其配偶，認為有施行人工流
    產之必要時，應勸其施行人工流產」等。查本件被告係於九
    十一年一月九日、九十一年二月六日，為其病患蔡連壽先後
    開立Tegretol藥物四週之份量，業如前述，上開規定除安寧
    緩和醫療條例第八條、優生保健法第十一條規定之醫療情狀
    係分別針對緩和醫療、優生保健所設而與本案無涉外，另醫
    療法第六十三條、第六十四條、第八十一條均係於九十三年
    四月二十八日始修正公佈施行，然現行醫療法第八十一條於
    九十三年四月二十八日修正前，係規定於七十五年十一月二
    十四日訂定之醫療法第五十八條：「醫療機構診治病人時，
    應向病人或其家屬告知其病情、治療方針及預後情形」，而
    醫療法第六十三條於九十三年四月二十八日修正前，係規定
    於七十五年十一月二十四日訂定之醫療法第四十六條：「醫
    院實施手術時，應取得病人或其配偶、親屬或關係人之同意
    ，簽具手術同意書及麻醉同意書；在簽具之前，醫師應向其
    本人或配偶、親屬或關係人說明手術原因，手術成功率或可
    能發生之併發症及危險，在其同意下，始得為之。但如情況
    緊急，不在此限。前項手術同意書及麻醉同意書格式，由中
    央衛生主管機關定之」，該規定係針對實施手術醫療行為而
    為規範，並非本案適狀，另同法第六十四條於九十三年四月
    二十八日修正前並無此規定；又醫師法第十二條之一依同法
    第四十三條規定，則自九十一年一月十六日之公布日起施行
    。是以，適以規範本件被告於九十一年一月九日、九十一年
    二月六日開立Tegretol藥物時所應負告知義務且於斯時有效
    之法律上基礎厥為：七十五年十一月二十四日訂定公布施行
    之醫療法第五十八條及九十一年一月十六日修正公布施行之
    醫師法第十二條之一，至現行醫療法第六十三條、第六十四
    條、第八十一條於案發當時尚非規範本件被告告知義務之法
    律上基礎。
  3.七十五年十一月二十四日訂定之醫療法第五十八條規定：「
    醫療機構診治病人時，應向病人或其家屬告知其病情、治療
    方針及預後情形」，九十一年一月十六日修正公布施行之醫
    師法第十二條之一規定：「醫師診治病人時，應向病人或其
    家屬告知其病情、治療方針、處置、用藥、預後情形及可能
    之不良反應」，基此，本件被告於九十一年一月九日、九十
    一年二月六日為病患蔡連壽進行診治時，除均應依七十五年
    十一月二十四日訂定之醫療法第五十八條之規定，告知病情
    、治療方針及預後情形外，於九十一年二月六日為病患蔡連
    壽進行診治時，亦應依九十一年一月十六日修正公布施行之
    醫師法第十二條之一規定，應向蔡連壽或其家屬告知其病情
    、治療方針、處置、「用藥」、預後情形及「可能之不良反
    應」。而關於被告就其所應負之告知義務所需告知之方式、
    內容、範圍為何，雖無特別規定，然就方式而言，上開醫療
    法第五十八條及醫師法第十二條之一之規定雖無如同法第六
    十三條、第六十四條規定需以同意書之書面形式為之，解釋
    上，應認為得以口頭或書面為之均無不可，如醫師僅以口頭
    方式履行上開醫療法第五十八條及醫師法第十二條之一規定
    之告知義務，難認違背前揭告知義務，蓋以重點在於醫師確
    實傳遞所應告知之訊息與否。
  4.再者，就告知範圍、內容而言，上開醫療法第五十八條及醫
    師法第十二條之一規定並未加以限制，學說及英美法例上有
    ：一般理性醫師說：告知的內容是憑藉著「醫師專業標準
    」來決定病人被告知的內容，亦即以「理性的醫師」認為應
    對病人說明的事項來告訴病人。說明範圍之標準取決於「一
    般醫師」。一般理性病人說：醫師必須以一般理性的病人
    所希望被告知的醫療資訊去告知病人相關資料，說明範圍之
    標準取決於「一般病人」。具體病人說：醫師可能預見的
    範圍內，就其治療的具體、個別病人本人所視為重要的事項
    ，即應說明。折衷說：從一般理性的醫師立場而言，凡當
    作治療對象之具體病人於自我決定之際所認為重要且必要之
    事項，醫師皆應說明。而於目前我國醫療法實務上，有從醫
    師應負告知義務規定之立法本旨推認：醫療乃為高度專業及
    危險之行為，直接涉及病人之身體健康或生命，病人本人或
    其家屬通常須賴醫師之說明，方得明瞭醫療行為之必要、風
    險及效果，故醫師為醫療行為時，應詳細對病人本人或其親
    屬盡相當之說明義務，經病人或其家屬同意後為之，以保障
    「病人身體自主權」；上開醫師應盡之說明義務，除過於專
    業或細部療法外，「至少」應包含：(一)診斷之病名、病況、
    預後及不接受治療之後果。(二)建議治療方案及其他可能之替
    代治療方案暨其利弊。(三)治療風險、常發生之併發症及副作
    用暨雖不常發生，但可能發生嚴重後果之風險。(四)治療之成
    功率（死亡率）。(五)醫院之設備及醫師之專業能力等事項；
    亦即在一般情形下，如曾說明，病人即有拒絕醫療之可能時
    ，即有說明之義務；於此，醫師若未盡上開說明之義務，除
    有正當理由外，難謂已盡注意之義務；又上開說明之義務，
    以實質上已予說明為必要，若僅令病人或其家屬在印有說明
    事項之同意書上，冒然簽名，尚難認已盡說明之義務（最高
    法院九十四年台上字第二六七六號判決意旨參照）。上開實
    務上見解所本之個案，雖係探究在七十五年十一月二十四日
    訂定之醫療法第四十六條所規定關於實施手術醫療行為應負
    告知義務及徵求同意之情狀，與本案未盡相同（本案並非實
    施手術醫療行為、並無需徵求病患同意之法律上基礎，詳下
    述），然上開判決要旨所揭櫫關於醫師告知義務之「至少」
    範圍，著眼於病人身體自主權之保障，應認係採「一般理性
    病人」標準，而非一般理性醫師標準。申言之，在上開實務
    見解之下，關於「治療風險、常發生之併發症及副作用暨雖
    不常發生，但可能發生嚴重後果之風險、死亡率」應包括在
    醫師告知義務之範疇當中，以一般理性病人而言，就算一般
    人對於各種風險的忍受度，個案上有所差異，但是通常情況
    ，一般人都會相當重視死亡風險、殘障風險，因為這個風險
    一旦實現，對於病人發生無可回復的損害，而且死亡率、殘
    障率越高，一般病人越是會謹慎小心，除非病人受有重大立
    即的死亡或其他嚴重損害的威脅，否則這些風險實現可能性
    縱使再低，一般人仍會認為是一個影響決定的重要資訊，醫
    師仍應告知，而且，對於醫師而言，進行任何有關此風險的
    揭露，並不會增加其過高的成本。綜上是認，關於「治療風
    險、常發生之併發症及副作用暨雖不常發生，但可能發生嚴
    重後果之風險、死亡率」相關內容的揭露，應屬醫師法第十
    二條之一規定醫師告知義務所指之「可能之不良反應」範疇
    。
  5.承上，證人即被告門診跟診護士蔡慧敏固於另案臺灣高等法
    院臺中分院九十五年度醫上字第三號民事損害賠償案件審理
    中結證稱：「（問：乙○○開藥時，有無告知病人用藥注意
    事項？）有的，初診病人，他會問有無對藥物、針劑過敏的
    狀況，如果服藥有不舒服，要停藥，馬上回院。」、「（問
    ：乙○○於本件開藥時，是否也有如上的告知？）有的，他
    有跟病患的太太說，如果用藥之後不舒服，要停用藥，馬上
    回診。」、「（問：複診時，會否問病人對藥物或是針劑過
    敏的狀況？）會的，如果回診時，醫生會問病人服藥的狀況
    ，身上有沒有起疹子等等的狀況。」、「（問：乙○○是否
    開任何藥物都會告知病患如果服藥之後有不適，要回診或是
    停止用藥？）是的，開立任何藥物都會告知並提醒，如果有
    家屬陪同，也會告訴家屬。」、「（問：你說乙○○當時開
    藥有告知蔡太太如果服藥不適，要停止用藥回診，那麼乙○○有無說該藥物有何副作用？）有告知病人副作用，不過對
    於副作用的內容我不清楚，只是知道醫生有告知，如果有不
    舒服要停止用藥，並且回診。」、「（問：當時蔡連壽和蔡
    太太聽到有副作用時，有何反應？）沒有反應，而且之後隔
    一個月來看，也沒說有什麼不舒服。」、「（問：第二次醫
    生開一個月份的藥物時，醫生是否仍然有告知副作用？）醫
    生問說，吃這個藥物，有沒有什麼問題，病患說沒有問題，
    醫生看了病患皮膚上的反應，也沒有什麼問題。」、「（問
    ：醫師如何看病患皮膚上的反應？）就是看皮膚上有沒有起
    疹子的過敏狀況，或是身體會發癢等等，這是醫生平常的例
    行看診程序。」、「（問：蔡連壽有無同意乙○○開立該藥
    物？）有的，因為醫生有告知他，而且他已經吃該藥物一個
    月了，一般開藥，不需要病患簽名，除非是安眠藥等管制藥
    品才要簽名。」、「（問：那麼開藥時，醫生有無說明服藥
    的後遺症等等？）不清楚，而且每個藥物都有副作用，只是
    確實有告知病患如果服藥不適要回診並停藥，一般來說如果
    藥物不合，只是過敏，不會一下子死掉那麼嚴重。」等語（
    見該案卷(二)第十七頁以下），並有證人蔡慧敏當月（即九十
    一年一月份、二月份）之排班表為證（見該案卷(二)第一四七
    頁以下），證人蔡慧敏並證稱：「... 蔡太太有到醫院來溝
    通，所以我印象深刻。」、「... 我記得蔡太太有來過三次
    ，當時我們在看診，沒有時間溝通，只有請我們醫院公關出
    面，因此我印象深刻，也才回想起來當時我有跟過乙○○的
    診。」等語（見該案卷(二)第十八、十九、二十頁）。另參以
    第二次鑑定書記載：「... 卡巴氮平... 是藥物皮膚過敏反
    應，較少見且不可預測，如Stevens－Johnson syndrome就
    是令人聞之色變的過敏反應，其發生率約萬分之一‧四，因
    發生機率低」等語（見本院卷(二)第四三頁）。是此，依證人
    蔡慧敏所證於九十一年一月份及二月份間跟診被告對蔡連壽
    看診情形，被告並未告知服用Tegretol（即Carbamazepine
    ）有發生史蒂文強森症候群此一雖不常發生，但可能發生嚴
    重後果之風險及死亡率，被告亦自承於九十一年一月九日、
    九十一年二月六日門診時均未對蔡連壽告知服用Tegretol可
    能發生上開不良反應（見本院卷(一)第三七八頁、本院卷(二)第
    三四五頁至第三四七頁），被告縱有告知病患如果服藥不適
    要回診並停藥，而就蔡連壽服用Tegretol可能發生上開不良
    反應漏未說明，仍難認被告已盡前段所揭之告知義務而有未
    足之處；又醫師法第十二條之一所規定醫師應負之告知義務
    ，固於九十一年一月十六日始公佈施行，而未及適用於被告
    在九十一年一月九日對蔡連壽看診、用藥時之規範，然在被
    告於九十一年二月六日對蔡連壽看診、用藥時即有適用而需
    遵循。
  6.被告雖辯稱：病患是一般民眾，不瞭解專業醫學用詞，且史
    蒂文強森症候群發生率很低，為避免造成病患恐懼，伊認為
    沒有說明的必要云云，然參諸前段所揭被告應負告知義務之
    說明範圍，因涉及「雖不常發生，但可能發生嚴重後果之風
    險及死亡風險」之可能不良反應，被告仍應告知。況以蔡連
    壽於看診時年近七十五歲，容有相當智識及社會經驗，再就
    前揭就診歷程觀之，其長年因病痛往返醫療院所，且自八十
    九年七月間即至被告門診接受診療，迄本案醫療行為發生之
    時容有相當時日，接觸次數亦多，並非初次就診，醫病間之
    溝通應無顯然障礙；苟被告以諸如：服用Tegretol藥物可能
    會發生嚴重藥物過敏或皮膚過敏或病變症狀、可能因而導致
    死亡等字眼提醒、告知蔡連壽，無論以一般理性病人標準或
    參以蔡連壽上開經驗，應無理解之困難，非必然涉及蔡連壽
    無法理解之醫學用詞，被告亦自承：如果要說明的話，需時
    五至十幾分鐘，但無法詳細說明等語（見本院卷(二)第三四六
    頁），說明上亦無需耗費過多的時間或醫療成本；且Tegret
    ol之藥物於九十年以前曾有其他醫師多次用藥後，導致史蒂
    文強森症候群，因而申請藥害救濟的案例，行政院衛生署為
    此於九十年三月六日以衛署藥字第０九０００一二一三四號
    發函給各醫師團體，提醒此一藥物可能發生嚴重不良反應，
    及使用該藥物於非核准適應症將不予救濟的規定，有該函附
    卷可稽（見偵查卷(三)第一一八頁），被告亦自承知悉服用該
    藥物可能會發生史蒂文強森症候群（見本院卷(一)第三七七頁
    ）；是於主、客觀上，被告並非無法履行前揭告知義務，是
    認被告就其所應負上開告知義務之未履行所為之辯解，不足
    採信。
  7.徵諸第一次鑑定書意見認定：「依一般醫療常規在使用藥物
    前需特別注意藥物使用的必要性，並應充分向病患說明使用
    藥物之好處與壞處」等語（見偵查卷(三)第一一五頁），及第
    二次鑑定書意見認定：「此案之重點乃藥物過敏反應，醫師
    並無法預防，但是事先是否有告知病人且經其同意使用，則
    是關鍵」、「（本院卷(一)第一九一頁問二：有無法令規定醫
    師於門診時，用藥前需取得病患同意書，始能開立處方？或
    有將其相關說明及告知情形記載於病歷之規定）無硬性規定
    同意書，但仍應告知副作用，此案僅口頭告知，病歷上無紀
    錄，但告知之內容仍嫌不足」、「其說明略嫌不足，並無提
    到嚴重副作用，但要說明到什麼程度，亦無硬性規定，但其
    仍有提醒病人注意」等語（見本院卷(二)第四六頁、第四七頁
    ），亦肯認被告應告知蔡連壽服用Tegretol藥物可能發生上
    開之不良反應（即所謂的壞處），且被告告知之內容仍有不
    足，核與本院上開認定結果相侔。
  8.再按，九十一年一月十六日修正前之醫師法第十二條規定：
    醫師執行業務時，應製作病歷，記載病人姓名、出生年、月
    、日、性別、住址、職業、病名、診斷及治療情形。但在特
    殊情形下施行急救，無法製作病歷者，不在此限。九十一年
    一月十六日修正公布之醫師法第十二條復規定：醫師執行業
    務時，應製作病歷，病歷內容，除應於首頁載明病人姓名、
    出生年、月、日、性別及住址等基本資料外，其內容至少應
    載明下列事項：一、就診日期。二、主訴。三、檢查項目及
    結果。四、診斷或病名。五、治療、處置或用藥等情形。六
    、其他應記載事項。準此，縱認為被告於九十一年一月九日
    第一次開立Tegretol藥物予蔡連壽服用時，法律上尚未規定
    病歷上應記載用藥情形，至遲於九十一年二月六日被告再次
    開立Tegretol藥物予蔡連壽服用時，依斯時生效施行之醫師
    法第十二條規定，被告即應對於蔡連壽服用Tegretol藥物情
    形予以記載，然查蔡連壽該二次門診病歷資料，均未記載其
    服用Tegretol藥物情形而付之闕如，此亦為被告所自承在卷
    （見本院卷(二)第三四七頁），亦無從藉病歷資料查悉被告已
    盡其告知義務。
  9.證人即於九十一年二月二十六日，曾陪同告訴人戊○○夫妻
    前往光田醫院協調之甲○○雖於偵查中證稱：當時丙○○有
    問乙○○有無問過蔡連壽有無過敏之病史或吃這個有無過敏
    現象，乙○○回答說沒有問過等語（見偵查卷(二)第一三五頁
    ）。告訴人戊○○及其妻丙○○也供稱：乙○○當時回答說
    沒有問過等語（見偵查卷(二)第一三三頁、第一三七頁）。證
    人戊○○、丙○○、甲○○亦均於本院審理中證述上情在卷
    （見本院卷(一)第三六一頁、第三六七頁、第三七一頁），然
    以，被告就告知蔡連壽服用Tegretol藥物可能發生上開之不
    良反應一節，尚有未盡其法律上應負告知義務之處，業如前
    述，渠等事後聽聞被告於審判外所為之陳述縱係屬實，亦無
    礙於本院前揭依法認定之結果，併予敘明。
  (三)被告開立Tegretol藥物時，是否需徵得蔡連壽之同意？
  1.誠如前(二)之1.段所述，告知後同意法則，包含了醫師告知義
    務與病人同意權的意涵，然而，是否醫師的告知義務履行必
    然伴隨病人的同意權行使，學說上容有不同見解，於本案中
    ，最終其判斷標準仍須回歸法律規定，參諸前(二)之2.段所述
    ，明確規範醫師的醫療行為需徵求病患同意而為之者，為現
    行醫療法第六十三條（即修正前醫療法第四十六條）、第六
    十四條之規定，然如前述，現行醫療法第六十四條於案發當
    時，尚未公布施行無資援用，且各該規定所規範之醫療行為
    係針對手術之實施及侵入性檢查或治療，而依行政院衛生署
    九十三年八月二十七日衛署醫字第０九三００二二六九六號
    函釋：「按侵入性醫療行為，係指醫療行為步驟中，採用刺
    穿（Puncture）；或採用皮膚切開術（Incision of skin）
    ；或將器械、外來物置入人體來從事診斷或治療之行為，均
    屬之」（見臺灣高等法院臺中分院九十五年度醫上字第三號
    民事損害賠償卷(二)第二三四頁）。因而，行政院衛生署以九
    十三年十月二十二日衛署醫字第０九三０二二一八一四九號
    函公告「醫療機構施行手術及麻醉告知暨取得病人同意指導
    原則」（見本院九十三年度醫字第一號民事損害賠償卷第三
    二二頁），以為規範侵入性醫療行為，並確保病患接受醫療
    資訊說明與告知之權利，從而，醫師開立藥物給予病患，尚
    不屬於侵入性檢查或治療之項目，此亦經行政院衛生署九十
    六年五月二十一日衛署醫字第０九六００二一四０三號函覆
    在卷（見臺灣高等法院臺中分院九十五年度醫上字第三號民
    事損害賠償卷(二)第二三三頁）。基此，本案既非侵入性醫療
    行為，亦非實施手術之醫療行為，自均無上開醫師應徵求病
    患同意規定之適用。
  2.另參諸本案所適用之醫師法第十二條之一，僅規範被告應負
    告知可能不良反應之義務，並未進一步規範告知後需徵求病
    患同意始得為之；而前(二)之4.段所引論之最高法院九十四年
    台上字第二六七六號判決意旨，關於醫療行為徵求病患同意
    之論述，亦係本於修正前醫療法第四十六條規定之實施手術
    情形，尚難推論至本案被告開立Tegretol藥物予蔡連壽服用
    需徵求其同意。法律上，對於醫師所應負之告知義務是否需
    伴隨病人同意權之規範，容係考量醫療實務、醫藥政策、病
    人權益（醫療法第一條參照）等立法目的而為制訂，對於法
    律未明文規定應徵求病患同意之醫療行為，於司法上，尚難
    強課醫師於執行醫療行為時需徵得病患同意始得為之之注意
    義務。職是，行政院衛生署醫事審議委員會第一次鑑定書意
    見雖認定「許多醫師確曾使用Tegretol治療周邊神經病變之
    疼動症狀，此即稱為藥物許可適應症以外之使用方式（off-
    label use）... 依一般醫療常規在使用藥物前需特別注意
    藥物使用的必要性，並應充分向病患說明使用藥物之好處與
    壞處，且在徵得病患之同意後才可使用... 如未告知，且未
    經病患同意即使用，即難謂無疏失之處」（見偵查卷(三)第一
    一四頁至第一一五頁）、「除非有資料足以證明林醫師於用
    藥前曾充分向病患解釋使用該藥物之利弊得失，並徵得病患
    之同意後方使用該藥物外，否則林醫師對於該病患之處置，
    確實有疏失」（見偵查卷(三)第一一七頁）等語，及第二次鑑
    定書意見認定：「此案之重點乃藥物過敏反應，醫師並無法
    預防，但是事先是否有告知病人且經其同意使用，則是關鍵
    」等語（見本院卷(二)第四六頁），上開鑑定意見推認被告使
    用Tegretol藥物需徵得病患同意，尚乏法律上之依據，第二
    次鑑定書意見亦記載：「（本院卷(一)第一九一頁問二：有無
    法令規定醫師於門診時，用藥前需取得病患同意書，始能開
    立處方？或有將其相關說明及告知情形記載於病歷之規定）
    無硬性規定同意書」等語（見本院卷(二)第四六頁），是以，
    上開鑑定意見推認被告使用Tegretol藥物需徵得病患同意等
    語，尚難援為不利被告認定之依據。
  3.至此，應認被告開立Tegretol藥物時，毋需徵得蔡連壽之同
    意，公訴意旨引據上開鑑定意見，指訴被告應徵得病患之同
    意後才可使用該藥物一節，洵非有據。
  (四)被告違反前(二)段所揭告知義務，是否即該當於刑法上業務過
    失致死罪責？
  1.如前(二)段所述，本件被告所違反之告知義務依據係九十一年
    一月十六修正公布之醫師法第十二條之一。而關於醫師未善
    盡告知義務，雖屬注意義務之疏失，然就刑事責任認定之範
    疇而言，其評價非難之重點不在於該未說明可能伴生之危險
    及副作用之不作為部分，而在於醫療行為本身不符合醫療常
    規之非價判斷。蓋醫療既係以人體治療、矯正、預防或保健
    為直接目的之行為，乃取向於患者利益之過程，自不能以醫
    師完全未為說明或說明不完全其處置暨後效，即遽認其所行
    之醫療行為具反社會性格。換言之，說明告知義務之未踐行
    ，並不能直接反應或導致醫療行為本身之可非難性，告知義
    務之履行與否，與醫療行為之結果並不必然存有相當因果關
    係，醫療行為本身違反醫療常規致生危害者，始有被評價為
    犯罪行為之可能，此為司法實務見解所採認（例如：臺灣嘉
    義地方法院九十二年度自字第二０號刑事判決、臺灣臺北地
    方法院九十二年度易字第二四六二號刑事判決、臺灣高等法
    院臺中分院九十四年度醫上訴字第二六三八號刑事判決參照
    ）。苟醫師以符合醫療常規之方式對病人為診療行為，即難
    謂其醫療行為有何未盡到注意義務之情形，自不能以過失犯
    相繩（臺灣高等法院臺中分院九十四年度醫上訴字第一九七
    五號刑事判決參照）；而前揭最高法院九十四年度台上字第
    二六七六號刑事判決理由，除揭櫫前(二)之4.段所述之告知義
    務為其一理由外，另就該案相關醫療處置有無過失等節併予
    指摘，益徵刑法上醫療過失致死責任之成立非僅繫於醫師告
    知義務履行與否之一端。又刑法上過失責任之認定，不同於
    民事過失責任，並無民法第一百八十四條第二項關於推定過
    失之規定，衡諸前揭第二段判例意旨所示，須慮及行為人有
    無預見可能性、過失行為與結果間是否具備相當因果關係等
    主、客觀構成要件，參以，本院前揭認定被告所違反之告知
    義務，係基於法律上規定判斷之，而是否違背醫療常規，就
    醫師言，係以「醫療成員之平均、通常具備之技術」為判斷
    標準，在我國實務操作上，即以「醫療常規」名之（見八十
    六年十一月四日行政院衛生署（八六）衛署醫字第八六０六
    三五０二號公告訂頒之醫療糾紛鑑定作業要點第十六點，臺
    灣高等法院九十五年度醫上訴字第一號刑事判決參照），是
    以，醫師告知義務之違反與否，與醫療常規違背與否，二者
    範疇、判斷標準尚非一致，醫師違反告知義務不必然導致其
    醫療行為違背醫療常規之有過失結果，反之，醫師恪遵告知
    義務不必然導致其醫療行為均符合醫療常規之無過失結果，
    仍須就醫師所從事之實際、個別醫療行為綜合分析研判之。
  2.準此，第一次鑑定書認定：「依一般醫療常規在使用藥物前
    需特別注意藥物使用的必要性，並應充分向病患說明使用藥
    物之好處與壞處，且在徵得病患之同意後才可使用... 如未
    告知，且未經病患同意即使用，即難謂無疏失之處」（見偵
    查卷(三)第一一五頁）、「林醫師於病患之診治過程中，確有
    不符醫療常規之處... 除非有資料足以證明林醫師於用藥前
    曾充分向病患解釋使用該藥物之利弊得失，並徵得病患之同
    意後方使用該藥物外，否則林醫師對於該病患之處置，確實
    有疏失」（見偵查卷(三)第一一七頁）等語，公訴意旨引據此
    見推認被告使用Tegretol藥物未盡其告知義務，且未徵得病
    患同意（徵求同意部分業經本院認定欠缺法律上基礎），進
    而認定被告所為用藥行為違背醫療常規，應有過失一節，未
    慮及所述被告實際所為醫療行為並未違背醫療常規（詳后述
    ），容有未洽，尚難僅以被告違反上開告知義務，逕論以刑
    法上之業務過失致死罪責。
  3.至被告違反上開告知義務之法律效果，容係是否該當民事侵
    權行為法中關於推定過失損害賠償責任、抑或民事契約法中
    關於附隨義務不履行（例如臺灣臺北地方法院九十五年度醫
    字第一九號民事判決參照）或不完全給付損害賠償責任（例
    如臺灣臺北地方法院九十四年度醫字第二六號民事判決參照
    ）之審酌範疇，容非本院所得審究，茲不贅言。
  (五)被告於九十一年一月九日及九十一年二月六日對蔡連壽所為
    之醫療行為是否違背醫療常規？
  1.關於被告使用Tegretol（即Carbamazepine，下均稱Tegreto
    l）於非適應症部分：
    依第一次鑑定書記載：「根據行政院衛生署藥政處之藥物許
    可資料及卷證中所附藥物Tegretol之仿單，Tegretol此一藥
    物之適應症，僅限『癲癇大發作、精神運動發作、混合型發
    作、癲癇性格及附隨癲癇之精神障礙、三叉神經痛，及腎原
    性尿崩症』，並不包括周邊神經疼痛，但在九十一年當時，
    許多醫師確曾使用Tegretol治療周邊神經病變之疼痛症狀，
    此即稱為藥物許可適應症以外之使用方式」（見偵查卷第一
    一四頁），關於Tegretol藥物之適應症，亦有仿單資料可稽
    （見偵查卷(一)第一一五頁至第一二二頁），本件被告以該藥
    物治療蔡連壽罹患之周邊神經病變病症，即屬藥物許可適應
    症以外之使用方式。然第一次鑑定書並未認定被告以該藥物
    治療蔡連壽罹患之周邊神經病變病症有何違背醫療常規之處
    ，並說明「許多醫師」確曾使用Tegretol治療周邊神經病變
    之疼痛症狀，復於第二次鑑定書說明Tegretol可治療神經痛
    （見本院卷(二)第四六頁），參酌被告於九十四年七月十一日
    提出之刑事準備書狀附件證四所引用之醫療文獻「英國刺胳
    針雜誌第三五三卷第九一六八期」、「美國新英格蘭醫學雜
    誌第三四八卷第十三期」，亦均肯認Tegretol可用於治療周
    邊神經病變所引起之神經痛（見本院卷(一)第七六頁至第九四
    頁），足證Tegretol藥物之使用，並不全然以其適應症為主
    ，是以，被告原以三環抗鬱劑藥物治療蔡連壽所罹患之周邊
    神經病變病症，因疼痛症狀仍持續（參前(一)段所述就診、用
    藥歷程摘要），嗣後改用Tegretol治療此一非適應症使用方
    式並無違背醫療常規。
  2.關於被告開立Tegretol藥物之份量部分：
    依第二次鑑定書記載：「醫師使用Tegretol治療神經根病變
    ，其用法可比照治療三叉神經痛，通常開始劑量為一百mg，
    每天兩次或三次，患者沒有頭暈或走路不穩之副作用時，可
    依病情逐漸增加至每天總量為四百至八百mg。至服藥日數依
    病情而定，因神經痛，因神經痛多屬慢性病，用藥只能減輕
    疼痛症狀並無法根治，所以病情穩定下給予二十八日份應是
    合理的」、「九十一年二月六日再一次給予二十八日份之藥
    量，是否有疏失要看當時病人之病情是否穩定而定，以及醫
    師是否有察覺藥物過敏反應，如果病情穩定沒有發現過敏反
    應，再一次給予二十八日份之藥量尚可接受。依據鄭地明皮
    膚科診所之記載，九十一年二月六日診斷為汗泡疹，二月九
    日診斷則變更為過敏診。所以對心臟科醫師而言，二月六日
    沒有察覺病人已有藥物過敏反應，尚難謂有疏失之處（另關
    於被告第二次開立Tegretol藥物時之診斷部分容後第4.點所
    述）」（見本院卷(二)第四四頁），是以，被告先後二次各開
    立Tegretol（每日三次，每次一百毫克）二十八日份量，難
    認有何違背醫療常規之處。
  3.關於被告開立Tegretol藥物前後之處置部分：
    依第二次鑑定書記載：「Tegretol最常見的副作用是頭暈、
    走路不穩，該副作用係開始服用此藥時，肝臟的代謝比較慢
    ，血中濃度較高所致... 另一副作用是藥物皮膚過敏反應，
    較少見且不可預測，如Stevens-Johnson syndrome就是令人
    聞之色變的過敏反應，其發生率約萬分之一點四，因發生機
    率低又不可預測」、「Tegretol的副作用除頭暈及皮疹外，
    尚會導致造血功能下降及肝功能異常之可能，故醫師於門診
    開立此藥物前，需測血球數及肝功能，以便日後比較，但非
    絕對必要，例如病人之既往病史無血液疾病或肝病時，通常
    可以省略此步驟，只要日後定期追蹤即可。所以『治療前需
    測定血球數並作肝功能檢查... 』，就實務而言，並非臨床
    常規」、「Tegretol會導致造血功能下降及肝功能異常，所
    以醫師於門診開立藥物後需定期測血球數及肝功能。但定期
    測血球數及肝功能，並無法預測史蒂文強森症候群」、「（
    史蒂文強森症候群之發生，事先可否預防或藉由檢查而得知
    ？（問題見本院卷(二)第二頁））無法事先預防，亦無法藉由
    檢查得知」（見本院卷(二)第四三頁至第四五頁）、「（史蒂
    文強森症候群之發生是否能以有效方法事先檢驗得知或預防
    ？史蒂文強森症候群之發生是否與病患之特殊體質有關？（
    問題見本院卷(一)第四七五頁））無法預防。是與特殊體質有
    關」「（被告於使用Tegretol治療前，未對蔡連壽作用藥前
    之事前檢測，是否有違醫療常規？（問題見本院卷(一)第四七
    八頁））使用顛通（即Tegretol）並未一定要事前檢測」（
    見本院卷(二)第四七頁）。是此，服用Tegretol是否導致史蒂
    文強森症候群之發生，有其不可預測性，無法事先預防，亦
    無法藉由事先檢測得知，本件被告於第一次開立Tegretol藥
    物予蔡連壽服用時，未作任何檢測，於第二次開立Tegretol
    藥物予蔡連壽服用時，經蔡連壽主訴有發燒及畏寒三至四天
    ，並有眼睛紅腫、乾咳及流鼻水等症狀，經抽血檢查發現白
    血球數目略低，帶狀中性白血球及單核白血球比率略高後，
    被告繼續開立Tegretol藥物四週之份量，並加上四日份之非
    類固醇類抗發炎止痛藥物（Voren）、止咳藥物（Medicon－
    A）及眼藥膏（Garason），除作抽血檢測外，並未作其他檢
    測，依前揭鑑定意見，由於相關檢測並非絕對必要，治療前
    需測定血球數並作肝功能檢查，並非臨床常規，縱使檢測亦
    無法預見否導致史蒂文強森症候群之發生，是以被告開立Te
    gretol藥物前後之處置作為，並無違背醫療常規之處。
  4.關於被告在蔡連壽於九十一年二月六日回診時之診療行為：
    徵諸本院前開第(一)段所揭蔡連壽之後段就診歷程所示，蔡連
    壽於九十一年二月六日回診時，主訴有發燒及畏寒三至四天
    ，並有眼睛紅腫、乾咳及流鼻水等症狀，被告遂抽血檢查發
    現白血球數目略低，帶狀中性白血球及單核白血球比率略高
    後，乃繼續開立癲通藥物四週之份量，並加上四日份之非類
    固醇類抗發炎止痛藥物、止咳藥物及眼藥膏，以予治療，嗣
    於九十一年二月十一日因全身皮膚紅疹、口腔潰瘍併膿樣分
    泌物及眼睛紅腫有四天之久，加上持續之發燒及畏寒、血尿
    及黃疸再至光田醫院急診室就診，乃於當日住進該院肝膽腸
    胃科，隨後會診皮膚科醫師，並開始接受藥物治療。而依第
    一次鑑定書記載：「由於光田醫院之門診病歷紀錄僅提及病
    患當時有發燒及畏寒三至四天，並有眼睛紅腫、乾咳及流鼻
    水等症狀，但未提及當時是否已有家屬提及之皮膚癢疹等主
    訴；因此如僅憑上述症狀及全血球計數之部分異常檢查結果
    ，在病患尚未產生皮膚表徵之狀況下，要據以判斷病患係史
    蒂文強森症候群或係因其他原因（如一般之呼吸道病毒感染
    ）導致之病症，確有困難。而如果無法確定病患係可能的史
    蒂文強森症候群之患者，究係應採取何種治療方式及後續之
    檢查，通常需依個別病患之相關病狀及其嚴重度作決定。本
    案根據現有病歷所記載之資料，尚難認定被告有延誤診斷之
    處」（見偵查卷(三)第一一五頁至第一一六頁），及第二次鑑
    定書記載：「除非醫師（如皮膚科醫師）經常處理史蒂文強
    森症候群，否則很難於前驅期之症狀聯想到此症候群。依病
    歷記載，事後追溯，該病人於九十一年二月六日主訴發燒、
    畏寒，並有眼睛紅腫、乾咳及流鼻水等症狀，可能是史蒂文
    強森症候群之前期症兆。但因非史蒂文強森症候群之典型症
    狀，所以皮膚科專科醫師鄭地明九十一年二月六日亦無法立
    即為之診斷」、「依據鄭地明皮膚診所病歷記載，九十一年
    二月六日診斷為汗泡疹，且已發燒三至四天，可推算其前驅
    症狀始於二月二日或二月三日。九十一年二月九日之診斷為
    過敏疹；而依據蕭英宗耳鼻喉科診所之記載，九十一年二月
    七日之診斷為藥物過敏，九十一年二月九日之診斷則為史蒂
    文強森症候群，所以典型的史蒂文強森症候群之症狀之確定
    診斷，為九十一年二月九日」等語（見本院卷(二)第四五頁）
    ，是以，本件被告為心臟內科醫師，查無證據證明被告為經
    常處理史蒂文強森症候群之專科醫師，則於蔡連壽在二月六
    日回診時，因無史蒂文強森症候群之典型症狀，其雖於九十
    一年二月九日經確診為史蒂文強森症候群，而被告開立Tegr
    etol藥物係為引起史蒂文強森症候群之主要藥物之一，然因
    被告於醫療過程中，尚無法確定蔡連壽係因服用Tegretol而
    引發史蒂文強森症候群之患者，則對其產生發燒及畏寒症狀
    ，依醫師專業判斷而為治療及後續之檢查，應符合醫療常規
    ，參以前段所述史蒂文強森症候群發生之不可預見性，是以
    ，被告在蔡連壽於九十一年二月六日回診時之所為之診療行
    為並無延誤診斷之處，難認有違背醫療常規。
  5.關於被告所為告知病人用藥情形部分：
    第一次鑑定書雖認定「依一般醫療常規在使用藥物前需特別
    注意藥物使用的必要性，並應充分向病患說明使用藥物之好
    處與壞處」（見偵查卷(三)第一一五頁）、「許多醫師確曾使
    用Tegretol治療周邊神經病變之疼動症狀，此即稱為藥物許
    可適應症以外之使用方式（off- label use）... 依一般醫
    療常規在使用藥物前需特別注意藥物使用的必要性，並應充
    分向病患說明使用藥物之好處與壞處，且在徵得病患之同意
    後才可使用... 如未告知，且未經病患同意即使用，即難謂
    無疏失之處」（見偵查卷(三)第一一四頁至第一一五頁）、「
    除非有資料足以證明林醫師於用藥前曾充分向病患解釋使用
    該藥物之利弊得失，並徵得病患之同意後方使用該藥物外，
    否則林醫師對於該病患之處置，確實有疏失」（見偵查卷(三)
    第一一七頁）等語，以資推認被告苟有未盡其告知義務之處
    則違反醫療常規，容有疏失。較之第二次鑑定書意見則認為
    ：「Tegretol...另一副作用是藥物皮膚過敏反應，較少見
    且不可預測，如Stevens-Johnson syndrome就是令人聞之色
    變的過敏反應，其發生率約萬分之一點四，因發生機率低又
    不可預測，所以門診醫師告知病人『如果吃完之後，感覺全
    身不舒服或起癢疹，可能就是跟藥物不合，這時就要停藥，
    趕快回診』，就臨床實務而言是符合醫療常規」（見本院卷
    (二)第四三頁至第四四頁）。該兩次鑑定書意見對於被告是否
    已盡其告知義務併徵求同意、進而推認是否符合醫療常規一
    節之認定結果，未盡相符，然如本院前揭第(四)所述，醫師告
    知義務履行與否與醫療常規符合與否之判斷標準並非相同，
    二者間並無必然關連，縱將告知義務納入醫療常規之一環，
    然刑事上之業務過失致死罪責，仍須就醫師所從事之實際、
    個別醫療行為綜合分析研判之。是以，上開第一次鑑定書意
    見所認被告未盡告知義務（併徵求同意部分，業據本院認定
    洵非有據，業如前述），逕認被告不符醫療常規、容有疏失
    ，及上開第二次鑑定意見逕認被告所為告知內容符合醫療常
    規，均未綜合慮及前揭1.至4.段所述醫療行為並無違背醫療
    常規之處，尚難僅以被告實際所為告知情形有無違反告知義
    務一節，推認被告所為醫療行為是否符合醫療常規。第二次
    鑑定書亦記載「此案以Tegretol引起史蒂文強森症候群的可
    能性最大，發病時間從吃藥到發病二至八週不等，此案選擇
    使用此藥物治療神經痛算合理，其實告知並無法避免產生史
    蒂文強森症候群，只是可能早一點發現而處理」等語（見本
    院卷(二)第四七頁），亦肯認告知否與及史蒂文強森症候群之
    發生，並無必要關連，而在於是否可能及時發現與處置，而
    於被告使用Tegretol之診療及處置上，如前1.至4.段所述，
    並無有違背醫療常規之處，即難認其有何應注意而未注意之
    處。
  6.綜上，被告對於蔡連壽使用Tegretol是否會發生或已產生史
    蒂文強森症候群於二次開立該藥物時，均無預見之可能，其
    相關用藥、診斷等醫療作為，並無違背醫療常規之處，而無
    應注意而未注意之處，難認被告之醫療行為有何業務上之過
    失。
  (六)被告開立Tegretol予蔡連壽服用與嗣後蔡連壽死亡結果間之
    因果關係為何？
  1.依第一次鑑定書記載：「依據所附之卷證、光田醫院與臺中
    榮民總醫院兩家醫院之病歷資料及相關照片，病患（即蔡連
    壽）患有臨床上極為罕見的史蒂文強森症候群殆無疑問...
    導致史蒂文強森症候群的原因相當多... 以病患之用藥史及
    發病過程，Tegretol確實是最可能導致其嚴重病症之原因，
    至於降尿酸藥物因已使用多年，而止痛藥物Voren係在發病
    後才再度使用，因此與史蒂文強森症候群應無相關性」（見
    偵查卷(三)第一一三頁至第一一四頁），第二次鑑定書記載：
    「鄭地明皮膚診所及蕭英宗耳鼻喉科診所，對病人診治用藥
    包含皮膚藥膏、退燒藥（acetaminophen）及抗組織胺，理
    應與本件史蒂文強森症候群發病及病人死亡無因果關係」（
    見本院卷(二)第四五頁）、「此案以carbamazepine（即Tegre
    tol之可能性最大，並無法證明allopurinol及diclofenac加
    重危害」（見本院卷(二)第四七頁），是以，經行政院衛生署
    醫事審議委員會綜合蔡連壽就診相關資料，分析、排除本件
    史蒂文強森症候群致病之可能性，進而研判蔡連壽發生史蒂
    文強森症候群，導因於服用被告所使用之Tegretol藥物，而
    服用Tegretol藥物足以產生史蒂文強森症候群之可能結果，
    發生機率雖微，然為本案二次鑑定意見所肯認，是認被告開
    立Tegretol予蔡連壽服用與其嗣後發生史蒂文強森症候群之
    結果間，存有相當因果關係，應堪認定。
  2.再參諸第一次鑑定書記載：「根據光田醫院及臺中榮民總醫
    院兩家醫院所附之病歷，可知病患（即蔡連壽）在九十一年
    二月十一日初入院時，當時之病情應該還不需住進燒燙傷中
    心，但在二月十六日時，其狀況確實應已符合住進燒燙傷中
    心之嚴重度；因此，光田醫院在病患住院後期之處置上確有
    不妥之處。只不過如考量病患轉診至臺中榮總後的疾病過程
    、病患之年齡、及其原有之諸多疾病等可能影響預後之因素
    ，此種處置上之缺失究竟是否足以影響病患最終之預後，其
    間之因果關係實難以論斷」（見偵查卷(三)第一一七頁）、「
    （問：告訴人質疑稱光田醫院在病患住院期間（九十一年二
    月十一日至十六日）未將其置於燒燙傷中心或無菌室，處置
    不當，是否正確？（問題見本院卷(二)第二頁））原則上皮膚
    病變面積大於體表百分之二十至三十即可考慮送入燒燙傷中
    心。不過是否進燒燙傷中心仍由主治醫師判斷，患者在住院
    時醫師已開立相關藥物治療，所以並無法確定其處置不當」
    、「（問：被告質疑稱臺中榮民總醫院於九十一年二月十六
    日對病患後所為處置（施以清創術治療），處置不當，是否
    正確？（問題見本院卷(二)第二頁至第三頁））病人是否需要
    施以清創術治療，要依據當時的病情而定，依文獻報告（Ma
    rvin JA, et al. Improved treatment of the Stevens-Jo
    hnson syndrome. Arch Surg 1984:119:601-5）報告，合宜
    的清創術對嚴重的史蒂文強森症候群有正面的效果，臺中榮
    民總醫院經專業判斷，於九十一年二月十六日對病人施以清
    創術治療，其處置並無不當」等語（見本院卷(二)第四六頁）
    。上開鑑定意見對於蔡連壽發生史蒂文強森症候群送院治療
    後之相關醫療行為，固肯認臺中榮民總醫院所實施之清創術
    並無不當之處，然對於將蔡連壽送至臺中榮民總醫院之前、
    亦即在光田醫院時，就蔡連壽是否需送至燒燙傷中心一節，
    雖謂無法確定光田醫院處置不當，但仍提及光田醫院在病患
    住院後期之處置上確有不妥之處，惟如進一步考量病患轉診
    至臺中榮總後的疾病過程、病患之年齡、及其原有之諸多疾
    病等可能影響預後之因素，此種處置上之缺失究竟是否足以
    影響病患最終之預後，其間之因果關係實難以論斷等語。再
    觀之蔡連壽自九十一年二月十一日至九十一年二月十六日在
    光田醫院之就診歷程：蔡連壽於二月十一日因全身皮膚紅疹
    、口腔潰瘍併膿樣分泌物及眼睛紅腫有四天之久，加上持續
    之發燒及畏寒、血尿及黃疸，而至光田醫院急診室就診，經
    理學檢查發現其血壓略高為一五九／七三毫米汞柱，脈搏加
    速至一百十三次／分，呼吸亦稍快二十次／分，體溫為三十
    七點六度；抽血檢查則發現發炎指數C－reactive protein
    昇高至七點一mg／dL，總膽紅素及結合型之膽紅素分別昇高
    至九點二mg／dL及八點三mg／dL，肝功能指數ALT及AST分別
    昇高為一一二U／L及八二U／L；腹部超音波發現有肝硬化（
    住院後Ｂ型及Ｃ型肝炎之檢查為陰性）及輕微脾臟腫大，膽
    結石及左腎囊腫；胸部Ｘ光發現心臟擴大及主動脈硬化。經
    醫師診視後建議住院接受治療，因此蔡連壽於當日住進該院
    肝膽腸胃科，隨後會診皮膚科醫師，並開始接受藥物治療。
    蔡連壽於二月十一日至二月十六日在該院住院期間，雖經治
    療，但全身皮膚紅疹、口腔潰瘍及眼睛紅腫等症狀，並無明
    顯改善，並合併有發燒、畏寒、腹瀉及少量流鼻血症狀。蔡
    連壽因治療後病情未改善，於二月十六日接獲病危通知後，
    經家屬要求而轉診至臺中榮總接受進一步檢查。於九十一年
    二月十一日至十六日在光田醫院期間，蔡連壽就急診後即由
    該院其他醫師會診、處理其後續病情，被告未再參與，則自
    蔡連壽產生史蒂文強森症候群至其最終死亡其間，尚有上開
    因素介入，鑑定意見雖認臺中榮民總醫院施以清創術部分之
    處置並無不當，得以排除其對因果關係之影響，然就光田醫
    院在病患後期住院之處置上認有不妥之處，復無法論斷與蔡
    連壽死亡結果間之因果關係有無影響，而逕推論蔡連壽發生
    史蒂文強森症候群終而不幸死亡，與使用Tegretol該藥物間
    極可能有因果關係（見偵查卷第一一七頁），而卷附之死亡
    證明書亦僅記載死因為心肺功能衰竭（見相驗卷第十頁），
    此外，復未據公訴人舉出其他證據證明二者間確實存有相當
    因果關係，是依本院現有卷證，難認蔡連壽之死亡結果與被
    告使用Tegretol藥物之因素確屬相當。
五、綜上，被告於開立Tegretol藥物時應負有告知蔡連壽其服用
    該藥物之副作用暨雖不常發生，但可能發生嚴重後果（即本
    案發生嚴重藥物過敏之後果）之風險、死亡率等可能不良反
    應之義務而未告知，固有不當之處，然仍毋須徵得蔡連壽同
    意始得為之，醫師違反告知義務不必然導致其醫療行為違背
    醫療常規之有過失結果，反之亦然，仍須就被告所從事之實
    際、個別醫療行為綜合分析研判之。而查被告於九十一年一
    月九日及九十一年二月六日對蔡連壽所為之醫療行為並無何
    違背醫療常規之處，被告對於蔡連壽使用Tegretol是否會發
    生或已產生史蒂文強森症候群，無預見之可能，並無應注意
    而未注意之處，難認被告之醫療行為有何業務上之過失；再
    者，依現有卷證資料，尚難逕認蔡連壽之死亡結果與被告使
    用Tegretol藥物之因素間確有相當因果關係存在，亦不因被
    告未善盡告知義務，而改變被告所為醫療行為符合醫療常規
    之適法性判斷，簡言之，公訴意旨所指被告違反告知義務與
    蔡連壽因服用藥物產生史蒂文強森症候群終至死亡結果間，
    並無相當之因果關係存在，被告辯稱其無過失一節尚可採信
    ，至於被告民事上是否違反保護他人之法律、未履行契約附
    隨義務、未為完全之給付等，容非本院所問。從而，公訴意
    旨所指本件情形與刑法過失之構成要件尚不符合，揆諸上揭
    判例意旨，自不能以推測或擬制之方法，遽令被告負業務過
    失致死之罪責。此外，復查無任何其他積極證據足資證明被
    告有何如公訴意旨所指訴之業務過失致人於死犯行，不能證
    明被告犯罪，揆諸上揭說明，自應為被告無罪之諭知。
六、末以，本案告訴人自事發迄今已年逾五年，其間歷經藥害救
    濟申請、民、刑事訴訟等途徑尋求救濟，發生此一不幸事件
    後思及過往者，諒必內心煎熬難耐，本院亦同感至憾，幾經
    掙扎復再三思量後而為前揭判決結果，至此，雖藥害救濟法
    立法上尚無救濟「非適應症用藥行為」，然本件非適應症用
    藥行為既經認定符合醫療常規，則因該非適應症用藥行為所
    生之損害，似亦應予以補償始屬相當。今立法規範不足，告
    訴人等於司法程序上目前亦尚無最終確定結果，是否告訴人
    與被告暨所屬醫院雙方慮及現狀，回歸「視病如親」之良好
    醫病關係上，再次考量妥適和解之可能性（或可參照藥害救
    濟之標準或告訴人等於民事訴訟程序上請求之相當範圍內）
    ，苟能成全，一來慰撫告訴人對於已逝親者的傷痛，二來或
    可因而建立符合醫療常規之非適應症用藥行為之藥害救濟制
    度之開端，以資維護醫師專業及病患權益為盼。
據上第一至五段論斷，應依刑事訴訟法第三百零一條第一項，判
決如主文。
本案經檢察官丁○○到庭執行職務
中　　華　　民　　國　　96　　年　　10　　月　　3 　　日
                  臺灣臺中地方法院刑事第五庭
                      審判長法  官  鍾堯航
                            法  官  巫淑芳
                            法  官  吳崇道
右正本證明與原本無異。
如不服本判決，應於判決送達後十日內向本院提出上訴狀，上訴
於臺灣高等法院臺中分院（須附繕本）。
                            書記官  黃舜民
中　　華　　民　　國　　96　　年　　10　　月　　3 　　日
